【裁判字號】    99,訴,94
【裁判日期】    990504
【裁判案由】    損害賠償
【裁判全文】
臺灣臺北地方法院民事判決                99年度訴字第94號
原      告  乙○○○○○○○○.
            甲○○
共      同
訴訟代理人  謝震武律師
            王嘉翎律師
被      告  健康生化科技股份有限公司
法定代理人  丙○○
訴訟代理人  易定芳律師
複代理人    林傳欽律師
上列當事人間損害賠償事件，本院於民國99年4月20日言詞辯論
終結，判決如下：
    主  文
被告應給付原告乙○○○○○○○○○新台幣伍拾萬元及自民國
九十八年十月十三日起至清償日止，按年息百分之五計算之利息
。
被告應給付原告甲○○新台幣伍拾萬元及自民國九十八年十月十
三日起至清償日止，按年息百分之五計算之利息。
原告其餘之訴駁回。
訴訟費用由被告負擔五分之二，其餘由原告負擔。
本判決第一項於原告乙○○○○○○○○○以新台幣壹拾陸萬陸
仟元供擔保後，得假執行，但被告如於假執行實施前，以新台幣
伍拾萬元預供擔保後，得免為假執行。
本判決第二項於原告甲○○以新台幣壹拾陸萬陸仟元供擔保後，
得假執行，但被告如於假執行實施前，以新台幣伍拾萬元預供擔
保後，得免為假執行。
原告其餘假執行聲請駁回。
    事實及理由
一、按訴狀送達後，原告不得將原訴變更或追加他訴，但請求之
    基礎事實同一者，不在此限，民事訴訟法第255條第1項第2
    款定有明文。所謂請求之基礎事實同一，係指變更或追加之
    訴與原訴之主要爭點有其共同性，各請求利益之主張在社會
    生活上可認為同一或關連，而就原請求之訴訟及證據資料，
    於審理繼續進行在相當程度範圍內具有同一性或一體性，得
    期待於後請求之審理予以利用，俾先後兩請求在同一程序得
    加以解決，避免重複審理，進而為統一解決紛爭者，即屬之
    。本件原告起訴時訴之聲明為：被告應給付原告新臺幣（以
    下同）320萬元及自起訴狀繕本送達翌日起至清償日止，按
    年息百分之5計算之利息。嗣於本院民國98年12月7日言詞辯
    論期日當庭表示變更訴之聲明為：（1）被告應給付原告乙
    ○○○○○○○○○50萬元。（2）被告應給付原告甲○○
    270萬元及均自起訴狀繕本送達翌日起至清償日止，按年息
    百分之5計算之利息。核其前後所為訴之變更及追加，均基
    於同一基礎事實，揆諸首開法文，原告上揭所為訴之變更及
    追加，核無不合，應予准許。
二、原告起訴主張：
（一）原告乙○○○○○○○○○、原告甲○○與被告於97年7
      月16日簽訂合約書，約定由甲○○（宋新妮）為被告之品
      牌「安蔻ANKH」產品擔任電視購物代言人，契約期間自97
      年8月1日起至98年7月31日止，代言檔期共36檔，倘合約
      屆滿被告仍未履行，應就剩餘檔期補足酬勞金額予原告乙
      ○○○○○○○○○。詎合約屆滿迄今仍有25檔未履行，
      依兩造合約書第9條第4項第3款約定，被告應支付原告王
      琳即享鴻經紀工作室50萬元（每檔2萬元X25檔）。又被告
      未經原告甲○○之同意，竟使用原告甲○○之肖像於其所
      設之「ANKH安蔻YOUNG活力網」、「MOMO富邦購物網」，
      及於寶雅生活館之商品展示架擅自陳列原告甲○○之肖像
      ，依兩造合約第15條第1項規定應賠償原告甲○○70萬元
      之非財產上損害賠償。又原告甲○○所代言被告銷售之減
      肥霜產品經媒體報導有廣告不實之嫌，致原告甲○○形象
      受到嚴重影響，損害原告甲○○之人格權，並因而喪失預
      定出席之「臺北市政府19991CALL就GO國際級便民記者會
      」活動，為此原告甲○○請求被告應負200萬元之人格權
      受損之非財產上損害賠償責任。為此依兩造合約書及侵權
      行為之法律關係，請求被告負擔損害賠償責任。
（二）對於被告抗辯之陳述：
 （1）被告雖抗辯就被告應給付25檔檔期對價之部分，原告因無
      相對性勞務給付，請求之金額應酌減云云，惟系爭合約中
      明文特別約定：「．．．經甲、乙雙方協商後同意保證一
      年銷售36項﹙一項一檔﹚之商品，如本代言合約到期，甲
      、乙雙方未消化完36檔電視購物，甲方應於當本合約屆滿
      時補足金額給予乙方。」（參原證一合約第5條第3項）。
      由上可知，兩造於簽約時曾明文特別約定「保證」一年36
      檔，且兩造特別約定若未消化完36檔，被告應將補足原告
      享鴻工作室，此及兩造簽約時即願意接受之條件，並非以
      原告藝人付出勞務之相對性做為報酬給付之要件。況本件
      25檔期未消化完，並非可歸責於原告或原告藝人之事由所
      致。且兩造之所以會約定「保證」一年36檔期，未消化完
      之檔期保酬應予補足，係因為該合約「限制原告藝人於本
      合約期間內不得代言或見證其他購物頻道類之同類商品」
      。由於兩造合約就購物頻道同類商品有獨家為被告代言或
      見證之上開約定，因此，與一般「單純」委託出席節目或
      活動而「論件計酬」之合作方式並不相同。故被告抗辯應
      酌減請求金額，並無理由。
 （2）另被告雖另以原告甲○○為其代言而拍攝之行銷文宣包含
      拍攝平面影像及VCR，而該平面文宣係指電視購物以外之
      行銷文宣，故被告可以使用原告甲○○之平面影像等語置
      辯。惟被告使用原告甲○○之平面影像之行為係超出合約
      文字解釋，上開行銷文宣是指電視購物通路的行銷文宣，
      僅可以用作電視購物宣傳使用，此亦可從系爭合約書第5
      條第5項「限制藝人不得代言或見證其他購物頻道同類商
      品」可得而知。
 （3）被告又以兩造合約第15條第3項條文之順係排列在第15條
      第1項之後，因此違反第15條第3項僅得解除契約，不得適
      用同條第一項請求賠償云云置辯。然兩造合約第15條第1
      項即明文規定，違反本約「各條款」．．．，即應負賠償
      責任，並非規定違反第15條第1項「之前」之各條款始要
      負賠償責任，且第15條第1項之規定，並未排除違反同條
      第3項之情形之適用。故被告以條文順序藉以抗辯，顯不
      可採。
（三）聲明：（1）被告應給付原告乙○○○○○○○○○50萬
      元、（2）被告應給付原告甲○○270萬元及均自起訴狀繕
      本送達翌日起至清償日止，按年息百分之5計算之利息。
      （3）訴訟費用由被告負擔。（4）願供擔保請准宣告假執
      行。
三、被告則抗辯：
（一）被告不否認與原告有簽訂系爭合約書，雖兩造約定原告甲
      ○○擔任電視購物頻道來賓保證一年銷售36項（一項一檔
      ）之商品，於代言合約到期，尚有25檔未邀請原告甲○○
      擔任來賓，惟原告亦因免為每檔2小時以內之出席，按損
      害賠償以填補債權人所受損害及所失利益為限，則損害賠
      償之債權人，基於受有損害之同一原因事實受有利益者，
      自應於其請求賠償損害之金額內，扣除所受之利益額。該
      『損益相抵』原則之適用，僅須於損害與利益，係本於同
      一原因事實而生者為已足，初不問受有利益是否非因債務
      人之故意或過失所致。是被告尚有25檔未邀請原告甲○○
      擔任來賓，惟原告甲○○亦因此免除出席時間，並未有相
      對性之勞務給付，是原告依合約請求被告給付50萬元誠屬
      過高，自不合理，應予酌減。
（二）兩造約定之代言範圍應及於電視購物、代銷文宣等範圍，
      原告所述被告於「ANKH安蔻YOUNG活力網」、「MOMO富邦
      購物網」，及於寶雅生活館之商品展示架陳列原告甲○○
      之照片，均屬上開代銷文宣之範疇，如果系爭契約所約定
      原告拍攝之行銷文宣若僅可用於電視購物，則無需與原告
      甲○○另行約定文宣之使用契約，僅需約定原告甲○○出
      席電視購物擔任來賓即可，無須再為另外之約定。
（三）又依系爭合約書第15條第3項約定：「若因甲方（即被告
      ）產品不良造成爭議或有違法情事而影響藝人形象，乙方
      （即享鴻經紀工作室）有權無條件解除合約，且無需退回
      （大使）費用。甲方則須立即停止使用藝人所有肖像於所
      有產品宣傳及包裝上。」查被告並無因產品不良造成爭議
      或有違法情事等情，而遭受主管機關之裁罰或處分，已如
      前述，縱或被告之產品不良造成爭議或有違法情事，享鴻
      經紀工作室僅能依上開約定無條件解除合約，並要求被告
      立即停止使用其肖像於所有產品宣傳及包裝上而已，兩造
      並無約定違約金或其他損害賠償請求權，乃甲○○依合約
      書第15條第1項之約定，請求應賠償200萬元云云，並無理
      由。況原告所提出之取消出席「臺北市政府19991CALL就
      GO國際級便民記者會」之證明，僅表明其同意取消活動邀
      請，並不能證明其形象已有損害，若有因此造成原告甲○
      ○損害，應由原告負舉證責任。又依條文安排順序觀察，
      第15條第1項之損害賠償請求權應指一方違反合約書第1條
      至第14條之約定而言，自不包括違反約定在後之第15條第
      3項之約定。是其請求被告依合約書第15條第1項約定，賠
      償200萬元，亦屬無據。
（四）並聲明：（1）原告之訴駁回。（2）訴訟費用由原告負擔
      。（3）如受不利判決，願供擔保請准宣告免為假執行。
四、兩造不爭執之事項：
（1）兩造於97年7月16日簽署「合約書」，被告委請原告甲○○
     擔任被告公司產品「安蔻ANKH」電視購物代言。
（2）被告於「ANKH安蔻YOUNG活力網」、「MOMO富邦購物網」及
     於寶雅生活館之商品展示架展示、陳列原告甲○○之照片
     作為銷售產品文宣。
（3）原告所提出有關原告甲○○所代言被告銷售之減肥霜產品
     經媒體報導有廣告不實之嫌之媒體報導資料形式真正不爭
     執。
（4）原告甲○○已依約擔任電視購物來賓共計11檔，並由被告
     付清該部分之約定費用。
五、得心證之理由：
（一）上述不爭執之事實有原告所提出合約書、「ANKH安蔻YOUN
      G活力網」網頁、「MOMO富邦購物網」網頁、寶雅生活館
      陳列原告甲○○照片、媒體報導資料在卷為證且為被告所
      不否認，自可信為真實。
（二）又被告就兩造間合約書第5條第3項、第9條第4項第3款約
      定，被告履約保證邀請原告甲○○擔任電視購物節目來賓
      ，一年銷售36項（一項一檔）商品，原告甲○○每出席1
      次電視購物擔任來賓，被告應給付2萬元對價予原告乙○
      ○○○○○○○○，而上述合約已到期，尚有25檔未邀請
      原告甲○○擔任電視購物來賓之事實不爭執，且有合約書
      在卷可據，故原告乙○○○○○○○○○依據合約第5條
      第3項、第9條第4項第3款之約定，請求被告應給付原告乙
      ○○○○○○○○○共計50萬元之對價（2萬元×25檔）
      ，即屬依法有據。
（三）被告雖抗辯上述原告乙○○○○○○○○○所請求之金額
      過高，應予酌減等語。然依據合約書第5條第3項約定：「
      甲方（即原告）保證丙方（即原告甲○○）擔任甲方之電
      視購物頻道節目來賓，經甲、乙（即原告乙○○○○○○
      ○○○）雙方協商後同意保證一年銷售36項（一項一檔）
      之商品，如本代言合約到期，甲、乙雙方未消化完36檔電
      視購物，甲方應於當本合約屆滿時補足金額給予乙方。」
      由上述約定內容可知，兩造於簽約時已特別明文約定若未
      完成36檔之出席電視購物節目檔期，被告即應補足金額予
      原告乙○○○○○○○○○，此部分非以原告甲○○付出
      出席電視購物節目為勞務給付之相對性做為報酬給付之要
      件，亦非係賠償原告乙○○○○○○○○○之契約不履行
      損失，此為兩造之特別約定條款所訂立之被告特別給付義
      務，其性質自與違約金或勞務給付報酬不同，要無違約金
      之酌減，或於僱傭關係僱用人受領勞務遲延，受僱人請求
      報酬時僱用人得主張扣除受僱人因免服勞務所減省費用之
      適用。況且上述25檔期未完成，並非可歸責於原告之事由
      所致，又系爭合約第5條第5項限制原告甲○○於合約期間
      內不得代言或見證其他購物頻道類之同類商品，原告甲○
      ○就購物頻道同類商品有獨家為被告代言或見證之義務，
      與一般單純委託出席節目或活動而論件計酬之合作方式並
      不相同，系爭合約之保證給付未消化檔期應給付金額之約
      定，性質上為原告代言合約之保證收益，亦不宜適用上述
      僱傭關係扣除減省費用之規定。故被告抗辯應酌減請求金
      額，並無理由。
（四）而基於下列理由，本院認為兩造間所簽訂之系爭合約書，
      原告甲○○所代言範圍，以被告產品之電視購物通路的行
      銷文宣為限：
 （1）依據系爭合約書第2條第1項代言範圍之約定，固約定本合
      約所指代言係指藝人為甲方（即被告）之品牌「安蔻ANKH
      」電視購物、行銷文宣而言，文字上除電視購物外，並包
      括行銷文宣，但依據系爭合約第5條第5項約定，藝人於本
      合約期間不得代言或見證其他（購物頻道類）之同類商品
      ，上述約定內容「其他」文字旁特別用括弧（購物頻道類
      ）註明，顯示兩造約定之內容，明確為原告甲○○不得於
      合約期限內代言或見證其他購物頻道之同類商品，而系爭
      契約既僅限制原告甲○○不得代言或見證其他購物頻道之
      同類商品，據此可知，系爭契約原告甲○○之代言範圍，
      應僅限於電視購物頻道，否則如原告甲○○代言之範圍不
      止電視購物，被告為何未禁止原告甲○○於電視購物以外
      之範圍代言其他之同類商品。
 （2）又依據系爭合約，原告甲○○應履行之基本義務，為出席
      電視購物節目擔任來賓36檔、拍攝平面影像、VCR乙次，
      出席記者會乙次，除此之外，並無出席其他電視、廣播節
      目代言被告商品之工作內容，亦無拍攝其他廣告代言被告
      商品之工作義務，而如果系爭合約約定之代言範圍，包括
      電視購物以外，何以原告甲○○並無超越電視購物範圍以
      外之工作義務內容，而單純以出席電視購物節目為限；另
      原告主張拍攝平面影像、VCR於電視購物也有需要，衡諸
      電視購物之商業活動性質與範圍，並非無據。
 （3）本院審酌上述2點，認為系爭合約兩造約定原告甲○○所
      代言之範圍，以電視購物為限，原告所為系爭契約代言範
      圍之主張，為可採信。
 （4）而按因故意或過失，不法侵害他人之權利者，負損害賠償
      責任。故意以背於善良風俗之方法，加損害於他人者亦同
      。民法第184條第1項有所明文。又不法侵害他人之身體、
      健康、名譽、自由、信用、隱私、貞操，或不法侵害其他
      人格法益而情節重大者，被害人雖非財產上之損害，亦得
      請求賠償相當之金額。民法第195條第1項亦有規定。查被
      告對於其於「ANKH安蔻YOUN G活力網」、「MOMO富邦購物
      網」及寶雅生活館所展示、陳列之廣告上使用原告甲○○
      照片之事實並不爭執，又被告上述使用原告甲○○之照片
      ，已逾越系爭合約約定之代言範圍，如上所述，則原告甲
      ○○依據上述民法規定，主張其肖像權遭受損害，並據此
      請求人格權受損害之非財產上損害賠償，自屬有據。
 （5）原告甲○○主張損害額為70萬元，本院審酌兩造間原訂有
      電視購物代言契約，被告係逾越契約範圍而使用原告甲○
      ○照片，原告甲○○因被告之上述侵權行為，精神上所感
      受之痛苦，被告所使用原告甲○○之照片，並無惡意醜化
      原告甲○○之行為等，認為原告甲○○得請求之損害賠償
      額以50萬元為適當，此範圍內之請求，應予准許。逾此金
      額之請求，則不應准許。
（五）原告另主張原告甲○○所代言被告銷售之減肥霜產品經媒
      體報導有廣告不實之嫌，致原告甲○○形象受到嚴重影響
      ，損害原告甲○○之人格權，原告甲○○並因而喪失預定
      出席之「臺北市政府19991CALL就GO國際級便民記者會」
      活動，為此原告甲○○請求被告應負200萬元之人格權受
      損之非財產上損害賠償責任等語。惟依據系爭合約第15條
      第1項固約定，因一方違反協議內容致他方發生損害，應
      負完全賠償責任，而有關原告甲○○所代言產品品質或效
      用部分，兩造係於系爭契約第5條第2項約定：「甲方（即
      被告）保證本合約所指之「代言」所使用之商品皆為符合
      中華民國相關法規及通過必要檢驗之商品」，故如原告主
      張有關「產品品質或效用」部分被告有違約事實，自應指
      被告之產品不符合相關法規規定及未通過必要檢驗而言。
      另系爭合約第15條第3項有約定：「若因甲方（即被告）
      產品不良造成爭議或有違法情事而影響藝人形象，乙方（
      即原告乙○○○○○○○○○）有權無條件解除合約，且
      無需退回（大使）費用。甲方則須立即停止使用藝人所有
      肖像於所有產品宣傳及包裝上」內容，經比較第5條第2項
      、第15條第3項之約定內容及第15條第1項、第15條第3項
      之前後約定情況，就解釋契約而言，兩造間係約定就原告
      甲○○所代言產品如有產品不良發生爭議或有違法情事，
      其中如屬於違反合約之部分（即產品違反相關法規），則
      依據第15條第1項約定，被告應負損害賠償責任，至於其
      他情事（如有爭議但無違法情事），則依據第15條第3項
      之約定處理。
（六）而原告並不爭執原告甲○○所代言被告之產品，並無因產
      品品質爭議或有違法情事而遭受主管機關之裁罰或處分事
      實，故原告主張被告產品有違法，對原告甲○○造成損害
      之事實，證據並不足夠。至於媒體報導原告甲○○所代言
      產品有爭議情事，此部分依據上述契約約定，屬於系爭合
      約第15條第3項所約定之規範範圍，是原告就發生媒體報
      導所代言產品效用發生爭議情況，所得主張之權益，係依
      據系爭契約第15條第3項約定，向被告請求無條件解除合
      約，停止使用原告甲○○之肖像，且無須退回代言費用。
      另外，上述報導，係經媒體為之，縱使原告甲○○因此受
      有損害，要與被告之行為無關，兩者間並無因果關係存在
      ，故原告甲○○對被告主張侵權行為損害賠償，並無依據
      。另原告亦未舉證證明被告有其他違反合約致原告甲○○
      之人格權受侵害之事實，故原告甲○○此部分主張，並無
      依據。
（七）故綜上所述，原告乙○○○○○○○○○依據系爭契約第
      5條第3項之約定，請求被告給付25檔之對價共計50萬元及
      自起訴狀繕本送達被告之翌日起至清償日止，按年息百分
      之5計算之遲延利息，乃有依據，應予准許；另原告甲○
      ○主張被告逾越系爭契約之約定範圍，使用原告甲○○之
      肖像，造成原告甲○○受有人格權受損之非財產上損害，
      亦有依據，其請求金額50萬元及自起訴狀繕本送達被告之
      翌日起至清償日止，按年息百分之5計算之遲延利息之範
      圍內，為有理由，應予准許，逾此範圍之請求，則無所據
      ，應予駁回；至於原告甲○○其餘請求，則舉證尚有不足
      ，於法無據，應予駁回。
六、原告陳明願供擔保以代釋明，聲請宣告假執行，經核原告勝
    訴部分，合於法律規定，爰酌定相當之擔保金額宣告之；原
    告其餘假執行之聲請，因訴之駁回而失所依據，應併予駁回
    ；另被告敗訴部分，本院並依被告聲請，宣告被告得預供擔
    保，免為假執行。
七、本件判決基礎已臻明確，兩造其餘攻擊防禦方法及舉證，於
    判決結果無影響，毋庸一一論列，附此敘明。
八、結論：原告之訴一部有理由，一部無理由，依民事訴訟法第
    79條、第390條第2項、第392條第2項、第3項，判決如主文
    。
中    華    民    國    99    年    5    月     4    日
                  民事第五庭    法  官  陳杰正
以上正本係照原本作成
如對本判決上訴，須於判決送達後20日內向本院提出上訴狀
中    華    民    國    99    年    5    月     4    日
                                書記官  王怡屏

司法院資訊處製作；財團法人民間司法改革基金會備份。
